臺灣花蓮地方法院民事判決　九十一年度重訴字第一一號
　　原　　　告　長隆水泥股份有限公司
　　法定代理人　丁○○
　　被　　　告　甲○○
　　　　　　　　丙○○
　　　　　　　　乙○○
右當事人間請求塗銷抵押權登記登記事件，本院判決如左：
　　主　　　文
被告（即林許滿之繼承人）應將如附表所示土地，花蓮地政事務所收件年期八十一年
花登字第０三０八九八號、登記日期民國八十一年十月三十日，權利人林許滿，權利
範圍全部，權利價值新台幣一千二百萬元之抵押權予以塗銷。
訴訟費用由被告負擔。
　　事　　　實
甲、原告方面：
一、聲明：(1)被告即已故林許滿之繼承人，應將被繼承人林許滿生前在原告所有如附
　　表所列共七十八筆土地上所設定之花蓮地政事務所收件年期八十一年花登字第０
　　三０八九八號（原告誤載為六十二年空白字第００六七八四號）、登記日期民國
　　八十一年十月三十日，權利人林許滿，權利範圍全部，權利價值新台幣一千二百
　　萬元之抵押權予以塗銷。(2)訴訟費用由被告連帶負擔。
二、陳述：
　（一）被告三人為已故林許滿之繼承人，合先敘明。依土地登記簙上之記載，竟有
　　　　林許滿對於原告所有如附表所列之土地七十八筆上（以下簡稱系爭土地），
　　　　仍有一千二百萬元之抵押權登記，該抵押權之登記日期為八十一年十月三十
　　　　日，登記原因為讓與，經查係向原權利人許永村受讓而得，然而許永村之抵
　　　　押權係於六十二年七月十三日即已設定，則此一抵押權不但已超過二個月之
　　　　存續期間，而且已經經過二十七年以上未見權利人實行權利，可證許永村自
　　　　始即無抵押權之存在，其原始抵押設定既因無債權之存在而失所附麗，則受
　　　　讓該形式抵押權之林許滿自亦無法取得有效之抵押債權，自應負塗銷之義務
　　　　；又當初縱曾有債權存在，其請求權亦早已罹於十五年之時效而消滅，而林
　　　　許滿受讓抵押權後，亦未曾行使抵押權，直至亡故後，被告等才出面主張權
　　　　利，合計許永村及林許滿之抵押權登記時間迄今已近三十年，而許永村已罹
　　　　於時效消滅之抵押權，如何能轉讓予林許滿？顯見其間轉讓有違常理，林許
　　　　滿既讓許永村抵押權，自當一併繼受此因消滅時效而喪失請求權之法律效果
　　　　，並將抵押權予以塗銷；而且抵押權係為擔保債權而存在，許永村雖有將抵
　　　　押權轉讓林許滿之事實，卻看不出許永村究竟對原告持有何種債權憑證如本
　　　　票或借據等，亦無任何足以證明許永村有將抵押擔保債權一併轉讓許滿之事
　　　　證，且原告並未受到債權讓與之通知，又原告屢要求被告等提供債權轉讓證
　　　　明，被告均無法提出，顯見本件抵押權登記都因無擔保債權之存在而當然消
　　　　滅（民法第八百八十條）或自始無效（民法第八百七十條）。
　（二）基上可知，本件林許滿之抵押權登記早在應予塗銷之列，惟該林許滿業於八
　　　　十三年二月九日死亡，以致無法辦理塗銷登記，其繼承人共有被告三人，且
　　　　目前被告三人有行使林許滿所遺已經消滅抵押權之事實（即在鈞院八十七年
　　　　度民執字第一三五０號拍賣抵押物強制執行案內被列為得參與分配之債權人
　　　　）殊屬非是。而被告三人依法早有履行已故林許滿應負有塗銷本件抵押權之
　　　　義務，惟迭經面催渠等行義務，均置若罔聞。爰起訴請求塗銷此一抵押權登
　　　　記。
　（三）抵押權一定要有債權存在才存在，被告應該要證明受讓抵押權時有連同債權
　　　　一併移轉，如無法證明，抵押權移轉無效。另外債權移轉要通知債務人才生
　　　　效。其次，即使有債權，請求權也已經罹於十五年時效而消滅。訴外人林許
　　　　滿是八十一年十月三十日從許永村受讓債權，而原始抵押權登記是六十二年
　　　　七月十四日，至七十七年七月十四日債權已經罹於時效而消滅，依照民法八
　　　　百八十條抵押權已經消滅。
　（四）據八十一年十月二十八日花登字第八九八號他項權利登記（即抵押權轉讓登
　　　　記）申請書之記載，申請登記代理人黃秀鳳在備註欄內註明「本案已依規定
　　　　通知債務人，若有不實，願負一切法律責任」，可見申請當時，並未附有由
　　　　權利讓與人或受讓人通知債務人之函件或其他足以證明債務人已承認收到通
　　　　知之證明文件。原告自始從未接到過有關本件債權及抵押權移轉之通知。被
　　　　告既無法舉證已將移轉之事由通知原告，依民法第二百九十七條之規定，對
　　　　於債務人不生效力。本件債權之讓與既對債務人不生效力，即等於並無債權
　　　　讓與之之事實存在，則本件抵押權之移轉登記，顯已違反民法第八百七十條
　　　　之強制規定，依法自始無效。
　（五）本件原始抵押權之約定，債權額一千二百萬兀，以原告簽發甲種支票陸續使
　　　　用為準，故如果最初之債權人呂功福將一千二百萬元債權轉讓與許永村後，
　　　　再由許永村讓與林許滿，因最初呂功福收執之支票，早已喪失支票之效力，
　　　　被告之母林許滿若真有受讓本件債權，一定會要求原告另行開給新支票，作
　　　　為債權憑證，故被告亦應舉證證明其母林許滿確曾執有原告於八十一年十月
　　　　二十八日以後陸續開發之支票，方足使人確信本件債權移轉為真正合法有效
　　　　之移轉。
　（六）證人許永壽係許永村之兄，其自稱為真正之抵押權人云云，不但空言無據，
　　　　且所陳述之內容，僅在說明其自最初債權人呂功福受得之債權一千二百萬元
　　　　尚未消滅，依舊存在而已，對於其借用許永村為人頭出讓與被告之母林許滿
　　　　時有無依法通知原告及林許滿有無於讓受債權後五年內實行抵押權等重要待
　　　　證事項均無法有所證述，其證言毫無證據價值。
三、證據：提出土地清冊一份、土地登記簿謄本七十八份、舊式土地登記簿謄本一份
　　、繼承系統表一份、戶籍謄本七紙、戶籍謄本三份、原告公司變更登記事項卡一
　　份本院民事執行處函一份、調解不成立證明書一份。
乙、被告方面：
　　被告丙○○、乙○○未於言詞辯論期日到場，亦未提出書狀作何聲明或陳述。
丙、被告甲○○方面：
一、聲明：駁回原告之訴。
二、陳述：原告公司欠被告母親林許滿的錢應該要清償，才可以塗銷抵押權。我不知
　　道時效消滅問題，許永村我也不認識。林許滿是八十三年二月九日死亡的。我們
　　最早知道有抵押權的時間現在不記得。
三、證據：提出許永村戶口名簿影本一份為證，並請求傳訊證人許永村。
丁、本院依職權調閱系爭土地八十一年第三０八九八號、六十二年第六七八四號抵押
　　權設定之相關資料、調閱本院八十七年度執字第一三五０號卷。
　　理　　　由
一、被告丙○○、乙○○未於言詞辯論期日到場，查無民事訴訟法第三百八十六條所
　　列各款情形，依原告之聲請，由其一造辯論而為判決。
二、原告主張被告三人為訴外人林許滿之繼承人，原告所有系爭土地於六十二年七月
　　十四日先設定抵押權於訴外人許永村，存續期間二個月，嗣於八十一年十月二十
　　八日，以讓與為原因，將前開抵押權設定予訴外人林許滿即被告之母之事實，為
　　被告林美燕所不爭執，復有土地登記簿謄本七十八份、花蓮市○○段九九六地號
　　土地舊式登記簿謄本一份附卷可按，核與花蓮縣花蓮地政事務所九十一年五月七
　　日檢送之花蓮市○○段九七六地號土地登記申請書、土地建築改良物他項權利移
　　轉變更契約書等資料相符，原告此部分之主張堪信為真實。
三、按抵押權乃就抵押物賣得價金受優先清償之權利，民法第八百六十條定有明文，
　　故抵押權必從屬於債權而存在，此即抵押權之從屬性。又抵押權不得由債權分離
　　而為讓與，同法第八百七十條亦有規定。從而，系爭土地既於六十二年七月十四
　　日設定抵押權予訴外人許永村，依前開法律規定，應有抵押權從屬之債權存在。
　　次按請求權，因十五年間不行使而消滅，但法律所定期間較短者，依其規定；以
　　抵押權擔保之債權，其請求權已因時效而消滅，如抵押權人，於消滅時效完成後
　　，五年間不實行其抵押權者，其抵押權消滅，民法第一百二十五條、第八百八十
　　條定有明文。故本件抵押權人許永村對原告之債權，自抵押權存續期間二個月屆
　　滿之翌日即六十二年九月十五日起算，至七十七年九月十四日已屆滿十五年，債
　　權已經罹於時效，抵押權人需於五年之除斥期間內即八十二年九月十四日前實行
　　抵押權，否則抵押權依前開民法第八百八十條之規定即應消滅。惟本件許永村於
　　八十一年十月二十八日將系爭土地抵押權讓與林許滿時，抵押權所擔保之債權已
　　經罹於時效，而林許滿復未於八十二年九月十四日前實行抵押權，綜上所述，本
　　件林許滿之抵押權應至八十二年九月十四日歸於消滅，可堪認定。被告林美燕雖
　　抗辯原告應前還錢始可塗銷抵押權云云，與前開法律規定不符，尚無足採。
四、又抵押權逾民法第八百八十條規定之五年除斥期間後，其抵押權即歸於消滅，故
　　抵押人如以抵押權人之繼承人為被告，訴請塗銷抵押權登記時，該抵押權既已消
　　滅，自無須先辦理抵押權登記，始准許塗抵押權登記，司法院（八一）廳民一字
　　第一八五七一號函示可資參照。從而，本件原告主張依民法第八百八十條之規定
　　被告三人所繼承之林許滿之抵押權已經消滅，據以訴請被告將系爭土地林許滿之
　　抵押權予以塗銷，於法相符，應予准許。
五、兩造其餘攻擊防禦方法及聲明證據，於本件判決結果不生影響，爰不一一論駁，
　　併此敘明。
六、據上論結，本件原告之訴為有理由，依民事訴訟法第三百八十五條第一項前段、
　　第七十八條、第八十五條第一項，判決如主文。
中　　　華　　　民　　　國　　九十一　　年　　　八　　　月　　 十六　　 日
　　　　　　　　　　　　臺灣花蓮地方法院民事庭
~B法　　　官　林碧玲
右正本証明與原本無異。
如對本判決不服，應於送達後廿日內，向本院提出上訴狀（應抄附繕本）。
~B法院書記官　陳賜福
中　　　華　　　民　　　國　　九十一　　年　　　八　　　月　　　十六　　日
